【裁判字號】    89,易,2051
【裁判日期】    900305
【裁判案由】    商標法
【裁判全文】
臺灣板橋地方法院刑事判決                        八十九年度易字第二五一號
    公  訴  人  臺灣板橋地方法院檢察署檢察官
    被      告  甲○○
    選任辯護人  魏千峰
                劉默容
                孫銘毅  律師
右列被告因違反商標法案件，經檢察官提起公訴（八十九年度偵字第八三○四號），
本院判決如左：
    主  文
甲○○無罪。
    理  由
一、公訴意旨以李東泰（另案，本院案號：八十九年度易字第二○六一號）係設址於
    臺北縣三重市○○街一三二之一號四樓傳心國際股份有限公司（下稱傳心公司）
    之負責人，甲○○為該公司之董事兼業務經理，二人均明知維康素及圖業經案外
    人許徐登妹向經濟部中央標準局（現為智慧財產局）取得商標註冊（註冊號數：
    七一六二七五號，專用權期間自民國八十五年五月十六日起至九十五年五月十五
    日止，指定使用於商標法施行細則第四十九條第五類醫療補助用植物纖維素），
    並於八十五年五月二十日無償讓與歐爾康國際股份有限公司（下稱歐爾康公司）
    使用，歐爾康公司並使用上開商標於其所銷售之保健食品「美國有機維康素」（
    按：應係自美國進口之貨物而為銷售）。詎李東泰、甲○○竟共同意圖欺騙他人
    ，基於概括犯意，自八十七年四月間某日起，連續在該公司所生產亦屬保健食品
    之「美國有機淨康素」商品中使用近似於上開維康素及圖註冊商標之圖樣，分罐
    裝及盒裝二種，並連續以多層次傳銷方式對外銷售迄今。案經歐爾康公司訴請臺
    灣板橋地方法院檢察署檢察官偵辦，因認被告甲○○與李東泰間，共同涉犯商標
    法第六十二條第一款、六十三條之罪嫌云云。
二、本案公訴人認被告涉犯右揭嫌，無非係以右揭事實，業據告訴人歐爾康公司指訴
    綦詳，並有中華民國商標註冊證、授權使用同意書、告訴人之產品文宣及產品照
    片、傳心公司之公司執照及營利事業登記證、傳心公司之「美國有機淨康素」文
    宣廣告、多層次傳銷營運表及產品照片等附卷足稽；又被告曾在告訴人公司任職
    業務經理並於八十七年初離職，於離職後與李東泰創立傳心公司，並使用小麥草
    圖樣生產銷售美國有機淨康素等情，業據被告所自承，並有歐爾康公司人事資料
    卡、傳心公司設立登記事項卡附卷足稽，復徵諸被告上開產品成分幾乎與告訴人
    之產品成分相同，其產品既亦含木瓜酵素、草莓、洋波菜等之抽取物，並非須以
    小麥草圖樣始能代表其產品，而其銷售美國有機淨康素產品當時尚未註冊，所使
    用之圖樣亦與其後來申請商標註冊之圖樣並不完全相同，足徵被告顯有仿冒之犯
    意等為其論據。
三、按犯罪事實應依證據認定之，無證據不得推定其犯罪事實，如不能證明被告犯罪
    者，應諭知無罪之判決，刑事訴訟法第一百五十四條、第三百零一條第一項分別
    定有明文，所謂認定犯罪事實之證據，係指足以認定被告確有犯罪行為之積極證
    據而言，苟未能發現相當證據，或證據不足為不利於被告事實之認定時，即應為
    有利於被告之認定，更不必有何有利之證據，亦不能以推測或擬制之方法，以為
    裁判基礎（最高法院二十九年上字第三一０五號、四十年臺上字第八六號、五十
    六年度臺上字第八０七號判例意旨參照）。再者，告訴人之告訴，係以使被告受
    刑事追訴為目的（或意含達其民事高額請求？），其指訴是否與事實相符，仍應
    調查其他證據，以資審認，必所謂之被害人所述被害情形，無瑕疵可指，且就其
    他方面調查，並與事實相符者，始足據為有罪判決之基礎（最高法院五十二年臺
    上字第一三００號判例、八十一年度臺上字第三五三九號判決意旨參照）。
四、訊據被告甲○○固坦承傳心公司於前揭時、地生產「美國有機淨康素」產品，並
    以多層次傳銷方式對外銷售等情，惟堅詞否認有違反商標法犯行，辯稱略以：
    (一)、依商標法第六十條規定，本案應停止訴訟程序之進行。
    (二)、本案非由商標專用權人提起告訴，告訴不合法，僅商標專用權人始得主張其
        商標專用權受侵害而提起刑事告訴或民法求償，告訴人商標專用權之移轉未
        經註冊，不得以利害關係人或權利人之身分主張權利，告訴人毆爾康公司與
        許徐登妹間商標讓與事實，未註冊不得對抗任何第三人；本案註冊商標從未
        使用，無權利保護必要。
    (三)、本公司使用之商標是自已申請設計，沒有仿冒的意思，商標是以英文名字去
        設計；告訴人之商標是醫藥類，被告的是食品類。本公司產品使用之圖樣，
        係參考公司名稱「傳心」及有機小麥草等組織經營概念融合自行設計而成，
        與告訴人歐爾康公司之商標不同，不致使人混淆，且該公司已於八十八年十
        一月間申請商標註冊，現已取得經濟部智慧財產局商標註冊證等語。
五、經查：
    (一)、按商標法第六十條：「在評定程序進行中，凡有提出關於商標專用權之民事
        或刑事訴訟者，應於評定商標專用權之評定確定前，停止其訴訟程序之進行
        」之規定，固為有關應以停止審判之規定，立法意旨係在避免審判結果與商
        標專用權行政救濟程序之認定兩岐，然此所謂「商標專用權」者，應指商標
        專用權之取得，有應為無效之原因，或認定專用權之範圍尚待評定等屬於商
        標專用權本身之事項而言，果若，為已經取得商標專用權之權利人，本於其
        權利，則屬於單純之妨害業經註冊之商標專用權，則與上述法條所定旨意，
        仍有區隔。因之，告訴人之以已經獲得主管機關審定核發之商標專用權，本
        於該泉源而為主張，核與立法本旨不生衝突，本院認無停止審判之必要。
    (二)、告訴權之發動雖以有告訴權為其前提要件，是告訴合法與否，所涉及之法律
        上效果，於告訴乃論之罪，方始彰顯，因此，本案系爭所生得為主張之權利
        ，「告訴人」既然認被告有使用近似其商標圖樣且指定於同一或類似商品，
        而以侵害其商標專用權，是其所訴（告訴、告發）之意思而言，自影響於本
        案「告訴人」之權利，「告訴」難謂非合法，遑論本案，並非告訴乃論之罪
        ，被告所陳，應係誤會。
    (三)、商標法第六十二條第一款規定係以意圖欺騙他人，於同一商品或類似商品，
        使用相同或近似於他人註冊商標之圖樣者；而同法第六十三條，則係以行為
        人明知商品為意圖欺騙他人而使用相同或類似之經他人註冊商標圖樣而販賣
        等為其要件。因之，本案告訴人所稱產品「維康素」之商標專用權係指定使
        用於修正前商標法施行細則第四十九條第五類醫療補助用植物纖維素之產品
        ，此觀之商標審定（註冊號數：七一六二七五號）可悉；而被告嗣經公告審
        定商標之產品，即原「有機蔬果粉靜康素」則係屬於同條第二十九類商品名
        稱：蔬菜水果萃取物（粉），先此說明其等間最終審定論據。是依商標法第
        三十七條第十二款規定：「相同或近似於他人同一商品或類似商品之註冊商
        標者，不得申請註冊」；又商標法施行細則第十五條規定所謂類似之商品，
        應以一般社會之通念、市場交易情形，並參酌該商品之產製、原料、用途、
        功能、銷售之場所各種相關因素，加以判斷之。是知，為判斷相關之產品，
        即應探求其使用上諸多之密切關聯性（按即直接關聯與否），而被告所使用
        之商品其產製、銷售網、銷售場所（開放性或閉鎖性市場），依據社會一般
        之通念，與告訴人公司之產品，已經難認有密切之關聯性，焉有近似，遑論
        同一，此嗣後由主管機關審定核准即可明晰上述商標法第三十七條第十二款
        以及同法施行細則第十五條之立法本意。故就一般之消費者施以一般普通之
        注意，異時異地隔離觀察結果，仍難謂不可辨識其中之異同。換言之，構成
        商標之圖形、文字有主要部分，附屬部分時，若以主要部分從異時異地隔離
        觀察結果，確實與他一商標有所近似，其附屬部分，在外觀上或內容表現上
        ，雖呈互異情形，仍為商標之近似；反之，附屬部分雷同或類似，而主要部
        分反之者，其是否有混同誤認之情，即屬明顯。因此判斷商標之近似與否，
        乃著重於其主要部分隔離觀察結果，是否有致使使用者混同誤認之虞，若屬
        肯定則為近似，反之，即難認係近似。被告與告訴人所舉之商標，其中設計
        ，各寓其意，不能謂係近似商標，且如何之廣告行銷，為消費者所可辨識知
        悉，使用之商品亦無相同，更非重疊性之相關產品，一般消費者尚非不易明
        辨，自無生混同誤認商品之虞。因之，構成商標之圖形、文字總括其各部分
        ，隔離之觀察，其全體外觀茍認為有生混同誤認者，固為近似，若主要部分
        ，異時異地，各別加以觀察結果，無論於外觀、觀念上仍屬截然可分，而非
        足以引起混同誤認者，仍難遽認以係近似，因之，其有主要與附屬區別者，
        仍應就個別加以觀察，不得取之己意而推虛認定。況且中文為吾國通常使用
        文字，就中文字涵義，告訴人亦特別強調係「維康素」，被告所使用之者，
        一般消費者應為若何解析，區別要屬容易，毫無扞格之處，況乎市場之閉鎖
        性因素更屬明顯。
    (四)、再衡諸常情，告訴人公司產品之「美國有機維康素」產品，商標標示方法視
        之，並無彰顯標示其註冊商標之「維康素及圖」，而以印刷方式印製 「ORG
         ANIC」之英文字體，作為產品辨識，再觀之該整體英文字於「O」字內加上
        二片幼芽，又告訴人認為其所享有之商標係以：植物幼芽圖案（單圈圖案）
        ，並其圖下方以大字體之「維康素」為之凸顯。而被告之所使用之者，則係
        植物幼芽圖外，再襯托出主要之易卦之土地意思，並於幼芽之旁加之被告公
        司「雙心型」之表徵（按：即嗣經審定之商標圖樣，則以被告公司英文音譯
        名稱，參以一般英文「ORGANIC LIFE」加以彰顯說明產品之字樣），因此，
        就被告註冊前後所使用之圖樣，與告訴人所稱者，其間均尚有顯著表彰意義
        之區隔性存在，於具有普通知識經驗之一般消費者見之，就認知觀念上，並
        非當然產生二者間一定屬於相同或相關產品之聯想，導致混同誤認之虞。
六、是被告所使用圖案、圖形，並無特別單獨標明使用「靜康素」字詞，進而，欲使
    消費者誤認與告訴人之「維康素」商標（按：即告訴人特別強調之中文『特取』
    意義）之產品有關，而生混淆，易言之，同前所述，在於中文國家以析，二者商
    標，就整體對照比較，能見差異，予人印象，容易辨識，並無任何隱喻存在。況
    且，由被告所舉留卷之空瓶暨對照告訴人與被告前後期間使用之圖案、圖形等之
    「標示」觀之（見被告於八十九年七月十二日向本院提出答辯狀被證十三所附被
    告與告訴人前後期間產品包裝對照照片），並非單一之中文、英文暨其他單一圖
    案、圖形，復結合有其他意義之表彰說明，整體觀之，顯然非難於辨識，是難遽
    認有構成商標之近似。
七、因之，徵諸前述參互以析，無從證明被告確係擅自於同一或相類似商品，使用近
    似於他人商標之行為。公訴所舉事證，仍不能確信被告被訴違反商標法罪嫌已臻
    真實，非可以推測、臆斷之證據方法遽為不利於被告犯罪事實之認定，因認被告
    所辯，應非虛妄。再者，如被告所不否認之曾任職告訴人公司，然僅止於說明被
    告曾經有此單一任職之事實行為而已，無從說明被告有何違反商標法之行為，則
    公訴人本於告訴意旨，並且在無積極證據之證明下，所為此等論說，已非罪刑法
    定主義精神之所在，於刑事罰具有保障之機能者，亦屬有間，公訴所指，已難為
    據。另被告雖自白以其原係告訴人公司之業務經理，惟被告此項自白，核與本案
    如前所述之有無在同一商品或類似商品使用近似或相同於他人商標之犯罪構成要
    件無生影響，自應摒棄於證據方法之外。綜上所述，顯難遽認被告甲○○有公訴
    所指犯行，此外，復查無其他積極證據足認被告有何違反商標法之犯行，是不能
    證明被告犯罪，自應為無罪之諭知。另被告甲○○於八十九年六月二十七日選任
    辯護人孫銘毅律師，同日聲請閱覽、抄錄、複印卷宗後，隨即於翌日（二十八日
    ）解除委任，附此敘明。
據上論斷，應依刑事訴訟法第三百零一條第一項前段，判決如主文。
本案經檢察官鄭嘉欣到庭執行職務
中      華民      國    九  十    年      三      月      五      日
                                    臺灣板橋地方法院智慧財產法庭
                                              法  官  黎錦福
右正本證明與原本無異。
如不服本判決，應於判決送達後十日內向本院提出上訴狀。
                                              書記官  戴尚榮
中      華      民      國    九  十    年      三      月      九      日


司法院資訊處製作；財團法人民間司法改革基金會備份。
